【裁判字號】    96,上,873
【裁判日期】    970624
【裁判案由】    損害賠償
【裁判全文】
臺灣高等法院民事判決                   96年度上字第873號
上  訴  人  癸○○
訴訟代理人  子○○
                     （送達處所 臺北郵政33之756號信箱）
被上  訴人  有限責任淡水第一信用合作社
兼  法  定
代  理  人  庚○○
被上  訴人  丁○○
共      同
訴訟代理人  丑○○
被上  訴人  臺灣桃園地方法院
法定代理人  甲○○
訴訟代理人  乙○○
被上  訴人  丙○○
            壬○○
上  三  人
訴訟代理人  辛○○
被上  訴人  戊  ○    原住臺北縣八里鄉○○○路458號
            己○○    原住桃園縣桃園市○○路120號
上列當事人間損害賠償事件，上訴人對於中華民國96年7月27日
臺灣士林地方法院95年度訴字第577號第一審判決提起上訴，並
為訴之變更，本院於97年6月10日言詞辯論終結，判決如下：
    主  文
上訴人變更之訴及假執行之聲請均駁回。
變更訴訟費用由上訴人負擔。
    事實及理由
甲、程序方面：
一、被上訴人臺灣桃園地方法院（以下稱桃園地院）之法定代理
    人原為吳水木，於本院審理中變更為甲○○，有司法院民國
    97年1月14日院台人二字第0970001128號令在卷可憑（ 見本
    院卷第102頁）， 茲據其具狀聲明承受並續行訴訟，核無不
    合。
二、本件被上訴人桃園地院、丙○○、壬○○、戊○、己○○未
    於97年5月20日言詞辯論期日到場，經再次通知於97年6月10
    日言詞辯論期日，仍不到場，爰依職權由上訴人一造辯論而
    為判決。
三、按在第二審為訴之變更或追加，非經他造同意，不得為之；
    但因情事變更而以他項聲明代替最初之聲明者，不在此限，
    。 此觀民事訴訟法第446條第1項、第255條第1項第4款規定
    即明。又在第二審為訴之變更合法者，原訴可認為已因而視
    為撤回時，第一審就原訴所為判決，自當然失其效力。第二
    審法院應專就新訴為裁判，無須更就該判決之上訴為裁判（
    最高法院71年台上字第3746號判例意旨參照）。查本件上訴
    人於原審主張被上訴人有限責任淡水第一信用合作社（以下
    稱淡水一信）執違法取得之支付命令、債權憑證及假扣押裁
    定，向被上訴人桃園地院聲請強制執行伊所有坐落臺北縣八
    里鄉○道○段○道坑小段306號土地（ 以下稱系爭八里土地
    ）， 及桃園縣新屋鄉○○○○段赤牛欄小段990號等17筆土
    地（以下稱系爭新屋土地，與前開系爭八里土地合稱系爭土
    地），致伊受有損害，爰就系爭土地遭不法假扣押部分，依
    民事訴訟法第531條及民法第227條、 第245條之1、第184條
    、第185條、第28條之規定，請求淡水一信、 庚○○、丁○
    ○及戊○（以下稱淡水一信等4人）連帶損害賠償 ；就系爭
    新屋土地遭假借欠稅併案查封部分， 依民事訴訟法第531條
    及民法第227條、第245條之1、第184條、第185條、第188條
    、第28條、第195條、第196條規定，訴請被上訴人連帶除去
    侵害、回復原狀及損害賠償，並聲明：(一)被上訴人應共同除
    去假借莫須有欠稅併案查封新屋土地之不法侵害。(二)被上訴
    人應連帶在外觀上回復93年11月18日不法假扣押系爭土地之
    土地登記謄本上其他登記事項欄為為空白記載之原狀，即塗
    銷查封登記。(三)被上訴人應連帶回復實質上93年11月18日未
    遭淡水一信假扣押前，已與訴外人子○○商妥，由子○○購
    買上訴人所有土地，並承擔及抵銷所有債務，且與訴外人新
    屋鄉農會商定新屋鄉土地，在93年12月15日以前清償本金，
    違約金全免，利息按應計利息15％計算，且資金不足部分，
    新屋鄉農會同意提供優惠購地貸款代償不足部分之原狀。(四)
    淡水一信等4人應連帶回復實質上 93年11月18日未遭假扣押
    前，上訴人與子○○商妥，由子○○購買原告所有土地，並
    承擔及抵銷所有債務，且與訴外人泰山鄉農會商定新屋鄉土
    地，在同年年11月30日以前清償本金，違約金全免，利息按
    20萬元收取之原狀。(五)被上訴人應連帶賠償上訴人自不法假
    扣押之日起至拍賣程序終結，所生損害及所失利益賠償新臺
    幣（下同）160萬元。 (六)被上訴人應自93年11月18日不法假
    扣押時起，就上訴人所受損害按實際借款利率計算利息。(七)
    上訴人願供擔保宣告假執行，並就淡水一信以93年度存字第
    2351號提存事件提存於臺灣士林地方法院之擔保金優先受償
    。嗣於本院審理中，主張系爭土地均已遭出售，而變更訴之
    聲明為 ：被上訴人等應連帶給付上訴人6,617,675元，暨自
    繕本送達之翌日起至清償日止，按年息5%計算利息。核屬因
    情事變更而以他項聲明代替最初之聲明，徵諸前開說明，上
    訴人為訴之變更，應予准許，併予敘明。
乙、得心證之理由：
一、上訴人主張：被上訴人丙○○、壬○○、己○○分為被上訴
    人桃園地院民事執行處法官、書記官及執達員。被上訴人庚
    ○○為淡水一信之法定代理人，被上訴人丁○○、戊○則為
    淡水一信職員。伊之子蔡奇峰與淡水一信簽訂最高限額借款
    契約，約定最高借款本金為1,200萬元， 伊及訴外人蔡奇超
    為連帶保證人，並於83年9月5日簽立擔保借款契約書（以下
    稱系爭契約書）。嗣88年間淡水一信執系爭契約書分別聲請
    桃園地院核發 88年度促字第36208號支付命令（以下稱第一
    支付命令）、 臺灣板橋地方法院88年度促字第52371號支付
    命令（以下稱第二支付命令）。 復執前開2紙支付命令及確
    定證明， 向桃園地院聲請以92年度執字第30099號強制執行
    案（以下稱92年執行案件），致蔡奇峰所有坐落桃園縣龜山
    鄉○○○○段164之11地號土地 （以下稱系爭龜山土地）以
    低價拍定，並就執行結果不足清償之部分，聲請核發債權憑
    證（以下稱系爭債權憑證）。惟伊係受詐欺，始於系爭契約
    書上簽名 。而系爭2紙支付命令，淡水一信於聲請核發時，
    均非以伊或蔡奇峰之住所地為送達地址， 且伊2人均未受送
    達，應屬無效。縱認系爭2紙支付命令有效，惟其所載86年6
    月16日之債權，已於89年1月7日以借新還舊之方式清償完畢
    ，該2紙支付命令亦應失其效力。 故系爭92年執行案係違法
    執行，系爭債權憑證亦失所附麗。詎淡水一信竟持系爭債權
    憑證，聲請桃園地院93年裁全字第4842號假扣押裁定（以下
    稱系爭假扣押裁定）， 並聲請桃園地院以 93年度執全字第
    2363號假扣押執行案（以下稱系爭假扣押執行），查封系爭
    土地。惟淡水一信於系爭假扣押裁定之本案請求受敗訴判決
    ，伊則依法聲請撤銷假扣押，詎被上訴人等竟創設不實而與
    伊無涉之訴外人冠岳精密工業股份有限公司欠稅事件，將系
    爭新屋土地予以併案查封。且桃園地院未查前開情事，就相
    關執行程序，未盡善良管理人之注意義務，並致系爭龜山土
    地以遠低於市價之不相當價格拍定，亦應賠償伊之損害等情
    。爰依民事訴訟法第531條及民法第227條、第245條之1、第
    184條、第185條、第28條、 第188條、第195條、第196條規
    定，求為命被上訴人為前開(一)至(六)給付之判決。原審為上訴
    人敗訴之判決，上訴人不服提起上訴，並主張依民事訴訟法
    第529條第4項、第530條、531條及民法第227條、第226條、
    第245條之1、 第184條、第185條、第28條、第188條規定，
    變更聲明為：(一)被上訴人等應應連帶給付上訴人3,621, 577
    元及自起訴狀繕本送達之翌日起至清償日止，按年息5%計算
    之利息。(二)請准供擔保宣告假執行。
二、被上訴人桃園地院、丙○○、壬○○、戊○、己○○未於言
    詞辯論期日到場，惟據桃園地院、丙○○、壬○○所提書狀
    則以：丙○○、壬○○及己○○為公務員，依法辦理強制執
    行程序，無民法第188條第1項規定之適用；且伊等於執行程
    序並無疏失，上訴人亦未曾對該等執行名義或執行程序提出
    異議，或起訴請求救濟，伊等自無侵權行為可言；而上訴人
    是否欠稅非執行法院審斷之權限，伊等亦無創造上訴人欠稅
    之情事。又上訴人未具體主張伊等有何不法侵權行為，並對
    損害事實、因果關係及伊等有何故意或過失等項，均未舉證
    證明，其訴自無理由等語，資為抗辯。另被上訴人淡水一信
    、庚○○、丁○○則以 ：蔡奇峰於83年9月16日向淡水一信
    借款1,000萬元，雙方約定於86年6月30日到期一次清償本金
    。惟該借款分別於86年6月16日、89年1月7日、92年7月22日
    辦理展期，即系爭借款僅轉期，並未清償；而蔡奇峰於展期
    後未正常繳息，依系爭借款契約書第27條約定，其借款視為
    全部到期， 淡水一信始聲請核發系爭2紙支付命令，並聲請
    92年執行案件，取得系爭債權憑證。且第一支付命令係對上
    訴人設籍之桃園縣新屋鄉下田村員笨3號為合法送達， 自屬
    有效，伊等無違法執行；又系爭土地前所為之假扣押執行，
    均已經塗銷，現無對上訴人財產實施查封之情事；上訴人雖
    主張伊等假借執行法院違法查封，惟執行法院通知是否有誤
    ，非伊等所能認定，上訴人自不得對伊等請求；而上訴人所
    稱戊○、庚○○向其表示願以200萬元和解一事， 僅屬其個
    人主張而非事實等語，資為抗辯。並答辯聲明：上訴人變更
    之訴駁回。
三、查淡水一信於88年間執第一、二支付命令及確定證明，向桃
    園地院聲請以92年執行案件，執行訴外人蔡奇峰所有之龜山
    土地，並迄第3次拍賣時，由第三人以596萬元之價格拍定並
    加以分配，桃園地院嗣並就淡水一信未足額受償部分，核發
    系爭債權憑證等事實，為兩造所不爭，復有前開案卷可稽，
    堪信為真實。
四、上訴人主張，伊係受詐欺，始於系爭契約書上簽名，且前開
    支付命令，均非以伊或蔡奇峰之住所地為送達地址，應屬無
    效。縱認有效，惟該等債權，已清償完畢，系爭92年執行案
    係違法執行，債權憑證亦失所附麗。詎淡水一信竟持系爭債
    權憑證，聲請以系爭假扣押執行案，查封系爭土地。淡水一
    信於系爭假扣押裁定之本案請求受敗訴判決，伊則依法聲請
    撤銷假扣押，詎被上訴人等竟創設不實而與伊無涉之訴外人
    冠岳精密工業股份有限公司欠稅事件，將系爭新屋土地予以
    併案查封。且丙○○、壬○○、己○○分為桃園地院民事執
    行處法官、書記官及執達員，均未查前開情事，就相關執行
    程序，未盡善良管理人之注意義務，並致系爭土地以遠低於
    市價之不相當價格拍定，應賠償伊之損害等情，已為被上訴
    人所否認，並以前揭情詞置辯。經查：
  (一)關於被上訴人桃園地院、丙○○、壬○○及己○○部分：
  1.按公務員於執行職務行使公權力時，因故意或過失不法侵害
    人民自由或權利者，除其他法律有特別規定外，祇能依據國
    家賠償法之規定向國家請求賠償， 要不能依民法第184條侵
    權行為之規定向國家請求賠償。又公務員執行之職務，乃公
    法上之行為，其與行政機關間，並非僱傭關係，無民法第18
    8條規定之適用。 再公務員與行政機關間之關係，亦不同於
    法人與其董事或職員間之關係，尤無適用民法第28條規定之
    餘地。本件上訴人主張被上訴人丙○○、壬○○及己○○分
    別為桃園地院民事執行處法官、書記官及執達員，於執行前
    述強制執行事件時，有勾串淡水一信等人為不法查封，未盡
    善良管理人之注意義務，致系爭土地以遠低於市價之不相當
    價格拍定等情，均屬公務員執行職務之行為，依前揭說明，
    並無民法第184條、第188條、第28條等規定之適用。上訴人
    主張依民法第184條、第185條、 第188條及第28條規定請求
    桃園地院賠償，即無理由。又公務員之侵權行為責任，須以
    民法第186條之規定為據。 故其因過失違背對於第三人應執
    行之職務，致第三人之權利受有損害者，被害人須以不能依
    他項方法受賠償時為限，始得向公務員個人請求損害賠償。
    而國家賠償法已於70年7月1日施行，如主張因公務員執行職
    務侵害其權利，非不得依該法之規定，以公務員因過失違背
    對於第三人應執行之職務，致其權利受損害，而請求國家賠
    償，自無從許其逕依上開民法規定訴請賠償。又上訴人對於
    丙○○、壬○○及己○○執行職務有何故意不法勾串之情事
    ，迄未舉證證明之，則其依民法第184條、第185條規定，請
    求彼等賠償，亦屬無據。
  2.又上訴人另主張，依民事訴訟法第529條第4項、 第530條、
    第531條、 民法第227條、第226條、第245條之1規定，請求
    桃園地院、丙○○、壬○○及己○○為賠償云云。然丙○○
    、壬○○及己○○係執行強制執行法規定之執行行為，桃園
    地院為執行機關，核與上訴人間無契約關係，亦無為成立契
    約關係而為之締約準備或商議行為存在，自無債務不履行或
    締約過失責任之可言。再上訴人所主張之假扣押查封，係出
    於淡水一信之聲請而發動，桃園地院、丙○○、壬○○及己
    ○○並非假扣押之債權人，自無民事訴訟法第529條第4項、
    第530條、第531條規定適用之問題，上訴人本於上開條文規
    定，請求彼等賠償，實不可採。
  (二)關於被上訴人淡水一信、庚○○、丁○○及戊○部分：
  1.按強制執行，應依執行名義為之，確定之支付命令與確定判
    決有同一效力，為強制執行法第4 條第1 項第6 款規定之執
    行名義，是債權人於取得確定之支付命令後，自得向執行法
    院聲請終局執行取償。 而民事訴訟法第531條所謂假扣押裁
    定因自始不當而撤銷，係指對於假扣押裁定抗告，經抗告法
    院依命假扣押時客觀存在之情形，認為不應為此裁定而撤銷
    之情形而言，若係因本案訴訟敗訴確定而撤銷該裁定，僅屬
    因命假扣押以後之情事變更而撤銷，尚非該條所謂因自始不
    當而撤銷（最高法院67年台上字第1407號判例意旨參照）。
  2.查被上訴人前聲請法院准予核發第一支付命令，並以上訴人
    設籍處所之桃園縣新屋鄉下田村員笨 3號為應受送達處所為
    送達， 於88年11月4日寄存在桃園縣警察局楊梅分局永安派
    出所，有該支付命令案卷可憑。又原審向桃園縣政府警察局
    楊梅分局函查結果，該次寄存送達之登記簿雖已銷毀，惟上
    訴人於89年間，對以該處所寄存之法院送達文件，仍有多次
    親收紀錄， 此有桃園縣政府警察局楊梅分局96年1月14日函
    附之受理訴訟文書寄存登記簿可稽（ 見原審卷第122-128
    頁以下），是上開支付命令寄存之戶籍地應為上訴人之住居
    所無誤，該支付命令應已合法送達，上訴人未聲明異議，亦
    據本院調取該督促程序卷宗查核無誤，上訴人稱該支付命令
    逾3個月無法送達而失效或自始無效云云，自無可採 。淡水
    一信自得執該確定支付命令，聲請對上訴人以92年執行案件
    為強制執行。次查，蔡奇峰自83年間向淡水一信借款後，未
    曾全部清償，此觀之上訴人及淡水一信提出之放款查詢單上
    （見原審卷第45頁以下、第89頁以下），均記載為「轉期
    」等文字可知，上訴人主張，淡水一信之前開債權已經消滅
    ，不得對其為強制執行，亦不可採。至上訴人所陳，伊係遭
    詐欺而在借款保證書上簽名一節，亦未據提出證據以實其說
    ，其徒謂債務不存在，執行命令已失效云云，均屬無據。
  3.次查，淡水一信執系爭債權憑證為執行名義，向桃園地院聲
    請就上訴人所有之系爭新屋土地為強制執行，由該法院以94
    年度執字第25473號執行事件受理（以下稱25473號執行程序
    ），嗣該執行法院誤以執行標的之不動產，已經法務部行政
    執行署桃園行政執行處（以下稱桃園行政執行處）94年度營
    稅執專字第4811號執行在案為由，將全案移送併由桃園行政
    執行處辦理，並將案件報結。惟因桃園行政執行處並無對上
    訴人之執行事件，而退還桃園地院。該院另以94年度執字第
    28591號清償債務執行事件（以下稱28591號執行程序）進行
    執行，再囑託楊梅地政事務所將系爭新屋土地為查封登記。
    新屋鄉農會旋即聲明行使抵押權而參與分配，執行法院嗣囑
    由廣福不動產估價師事務所派員鑑定執行標的物之市價，經
    其提出鑑價報告，鑑認市價總值為42,997,560元。而執行法
    院於95年5月15日， 則以淡水一信指封之新屋土地價值不足
    清償優先債權及執行費用，為無拍賣實益，函知淡水一信應
    於7日內指定價額並聲明如未拍定願負擔費用而執行， 因淡
    水一信未遵期聲報，依強制執行法第80條之1規定， 應撤銷
    查封而終結，並於同年月29日退還淡水一信原繳文件。嗣乃
    由新屋鄉農會聲請另以同法院 95年度執字第18096號執行事
    件繼續執行。是淡水一信既執有前揭執行名義，其聲請執行
    取償本無不合，在經鑑價、詢價、估算土地增值稅、優先債
    權人陳報債權數額等項程序完成前，無從判斷是否有拍賣實
    益，上訴人以前開執行案件為無拍賣實益，認淡水一信聲請
    執行及查封其土地，為侵權行為，要不可採。
  4.再查，淡水一信前以保全本件債權為由，於93年11月16日向
    桃園地院聲請裁定准予假扣押上訴人財產，並以系爭假扣押
    執行程序，查封上訴人系爭新屋土地。復於同年月17日以同
    一理由向臺灣士林地方法院（以下稱士林地院）聲請以93年
    度裁全字第3124號裁定准予假扣押上訴人財產。嗣上訴人聲
    請限期起訴，亦由桃園地院予以駁回，而該二假扣押裁定，
    均經桃園地院、士林地院以上訴人淡水一信已取得確定之第
    一支付命令，無再聲請假扣押之必要，予以撤銷，有上開假
    扣押裁定及執行、撤銷假扣押案卷可稽。故淡水一信對於上
    訴人為假扣押之聲請，雖係多餘而不必要，然其已取得執行
    名義，嗣後並聲請調卷執行系爭新屋土地，其後再接由新屋
    鄉農會續行執行，已如前述，則系爭新屋土地遭受拍賣，已
    與淡水一信之假扣押行為，並無因果關係。又關於系爭八里
    土地之假扣押裁定係由士林地院以情事變更為由而撤銷，有
    該院95年度裁全聲字第11號裁定可稽，亦與假扣押裁定自始
    不當有間，且非因民事訴訟法第529條第4項、第530條第3項
    規定而撤銷， 上訴人依民事訴訟法第531條規定，請求賠償
    ，亦屬無據。
  5.上訴人另主張淡水一信於協商和解過程，違反誠信進行假扣
    押及終局執行，有債務不履行、不完全給付及締約過失云云
    。然參以債權債務關係之當事人是否成立和解，應本於自由
    意志決之，於雙方未達成合意前，當事人悉不受拘束，而在
    強制執行實務上，執行程序進行中當事人繼續進行磋商而和
    解者，尤為所在多有，但於雙方成立合意前，債權人無不得
    聲請或續行強制執行之義務。故上訴人主張淡水一信法定代
    理人庚○○主動提議以200萬元， 由戊○轉知，伊另提議以
    160萬元和解後， 淡水一信即避不解決，更進而聲請執行，
    為債務不履行、不完全給付或違反誠信之締約過失，應負損
    害賠償責任云云，委無可取。
  6.末查，淡水一信對蔡奇峰聲請核發支付命令或為強制執行，
    是否因此致蔡奇峰受侵害，本非上訴人得以自己之名義主張
    ，且蔡奇峰所有之系爭龜山土地遭拍賣，為淡水一信執第二
    支付命令聲請執行，依法聲請強制執行換價取償之結果，縱
    蔡奇峰受有不利益，亦屬強制執行之結果，淡水一信之行為
    無不法性可言。
七、綜上所述，上訴人本於民事訴訟法第529條第4項、 第530條
    、531條及民法第227條、第226條、第245條之1、第184條、
    第185條、第28條、第188條規定，請求被上訴人應連帶給付
    3,621,577元及自起訴狀繕本送達之翌日起至清償日止， 按
    年息5%計算之利息，為無理由，應予駁回。又其變更之訴既
    經駁回，所為假執行之聲請亦失所附麗，應併駁回之。
八、兩造其餘攻擊防禦方法及未經援用之證據，經本院審酌後，
    認與本判決之論斷不生影響，爰不一一論駁。
九、據上論結，本件變更之訴為無理由。依民事訴訟法第78條，
    判決如主文。
中    華    民    國    97    年     6    月    24    日
                    民事第十一庭
                        審判長法  官  鄭雅萍
                              法  官  徐福晉
                              法  官  詹文馨
正本係照原本作成。
如不服本判決，應於收受送達後20日內向本院提出上訴書狀，其
未表明上訴理由者，應於提出上訴後20日內向本院補提理由書狀
（均須按他造當事人之人數附繕本）上訴時應提出委任律師或具
有律師資格之人之委任狀；委任有律師資格者，另應附具律師資
格證書及釋明委任人與受任人有民事訴訟法第466條之1第1項但
書或第2項（詳附註）所定關係之釋明文書影本。
中    華    民    國    97    年    6     月    25    日
                              書記官  周淑靜
附註：
民事訴訟法第466條之1（第1項、第2項）：
對於第二審判決上訴，上訴人應委任律師為訴訟代理人。但上訴
人或其他法定代理人具有律師資格者，不在此限。
上訴人之配偶、三親等內之血親、二親等內之姻親，或上訴人為
法人、中央或地方機關時，其所屬專任人員具有律師資格並經法
院認為適當者，亦得為第三審訴訟代理人。


司法院資訊處製作；財團法人民間司法改革基金會備份。
